【裁判字號】    99,台上,2051
【裁判日期】    991104
【裁判案由】    租佃爭議
【裁判全文】
最高法院民事判決            九十九年度台上字第二○五一號
上  訴  人  甲 ○ ○
            乙 ○ ○
            丙 ○ ○
            丁○○○
共      同
訴訟代理人  吳 仲 立律師
上  訴  人  戊 ○ ○
被 上訴 人  財團法人台灣省私立八德殘障教養院
法定代理人  己 ○ ○
訴訟代理人  蔡 榮 德律師
上列當事人間租佃爭議事件，上訴人對於中華民國九十八年十月
六日台灣高等法院第二審判決（九十七年度上字第二六五號），
提起上訴，本院判決如下：
    主  文
原判決廢棄，發回台灣高等法院。
    理  由
按訴訟標的對於共同訴訟之各人必須合一確定者，共同訴訟人中
一人之行為有利益於共同訴訟人者，其效力及於全體，民事訴訟
法第五十六條第一款定有明文。本件被上訴人主張上訴人因繼承
取得之坐落重劃前桃園縣大溪鎮（下稱大溪鎮○○○段社角小段
九二地號、一三二地號、一三三地號、一三四地號、一三五地號
、一三八地號、一三八之二地號、一四二地號、一四二之二地號
、一四四地號等十筆土地內四分之三、面積合計四‧三○七八甲
（下稱系爭土地）三七五租約承租權，主張有耕地三七五減租條
例（下稱三七五減租條例）第十六條第一項、第二項及第十七條
第一項第四款規定之事由，而訴請確認兩造就系爭土地之租賃關
係不存在，其訴訟標的對於上訴人全體必須合一確定，於原審判
決後雖僅上訴人甲○○、乙○○、丁○○○、丙○○提起上訴，
其效力仍及於未提起上訴之戊○○，爰併列之為上訴人，先予敘
明。
次查被上訴人主張：系爭土地係伊所有，伊之前身八德鄉惠仁院
於民國三十八年六月二十日間與上訴人之被繼承人潘言勝就系爭
土地訂立大溪鎮溪鎮南字第二八號私有耕地租約（下稱系爭耕地
租約），嗣潘言勝於五十五年三月三十一日間身故，其原有之耕
地租賃關係即由其子甲○○、乙○○、丙○○、戊○○（下稱甲
○○等四人）及潘逢辛共同繼承。嗣潘逢辛於六十四年二月十七
日身故，其原有之耕地租賃關係由其配偶丁○○○繼承。上訴人
於八十年三月十三日以繼承為原因申請租約變更登記，將承租人
由潘言勝變更為上訴人五人，而八德鄉惠仁院則將名稱變更為伊
，兩造約定租期為自八十年一月一日起至八十五年十二月三十一
日止，每年租額仍為系爭土地正產物全部收穫總量千分之三七五
，嗣並多次續約至九十七年止。系爭土地之承租權屬上訴人公同
共有之權利。又因上訴人與伊於八十年三月間以繼承為原因向大
溪鎮公所辦理租約變更登記，僅訂立一個租約，成立一個耕地租
賃契約，上訴人未經伊同意自行約定分耕分管，不得對抗伊。上
訴人除擅將所承租耕地中之一四四地號土地搭建非供農業使用之
鐵皮屋，違法轉租予訴外人黃博洲作為黃豆加工廠使用外，並於
一三五地號土地上興建鋼筋混凝土房屋，供家族居住之用，行為
違反三七五減租條例第十六條第一項之規定，依同條第二項規定
，原訂租約無效，伊得收回自行耕種或另行出租。一四二地號土
地亦有上開非因不可抗力繼續一年以上不為耕作之事實，經以書
狀向上訴人為終止系爭土地租約及租約無效之通知，系爭耕地租
賃關係已不存在等情。爰依三七五減租條例第十六條第一項、第
二項、第十七條第一項第四款規定，求為確認兩造間就系爭土地
之耕地租約關係不存在之判決。
上訴人甲○○、乙○○、丙○○、丁○○○則以：系爭土地原係
由潘言勝於三十八年間向被上訴人之前身八德鄉惠仁院承租，且
由當時未分居之甲○○等四人及丁○○○之配偶潘逢辛等兄弟共
同承耕。嗣潘言勝因與其長子潘逢辛分居，遂於四十一年間向八
德鄉惠仁院申請分耕系爭土地，經其同意，由潘逢辛分耕系爭土
地中九二地號土地全部及一四二地號內土地○‧六二二二甲、一
三八地號內土地一‧二八二一甲，共計二‧○三七八甲，潘言勝
分耕部分，則仍由甲○○等四人共同耕作。嗣潘逢辛因身體衰弱
，於五十二年間將前揭分耕之一四二地號土地全部、九二地號土
地全部及一三八地號土地內之○‧五四六八甲，共計一‧三○二
五甲土地讓渡予甲○○等四人共同耕作，因潘逢辛未分得潘家雜
居之房屋，在取得甲○○等四人及八德救濟院秘書邱創居之同意
下，仍保留上開九二地號土地自為耕作。潘言勝去世後，上訴人
仍按前分耕面積繳納租金。嗣潘逢辛於六十四年間去世，丁○○
○繼承其分耕之耕地，而甲○○等四人除潘逢辛讓渡之上開耕地
外，亦繼承潘言勝原分耕耕地。因上訴人已正式分家，即改以上
訴人之名義向被上訴人承租系爭土地，並言明各自分耕之面積、
範圍、位置，被上訴人亦按上訴人分耕之土地收穫量收取租金，
數十年來被上訴人從未有任何異議，顯已默示同意分耕，故系爭
土地至遲於六十四年七月即有分耕情形，租金亦由上訴人分別繳
納，而各自與被上訴人成立獨立之租賃關係，縱未辦理租約變更
登記，亦不能推翻各租約已獨立存在之事實。伊就分耕之土地皆
自任耕作，從未有何不繼續耕作或將耕地違法轉租他人之情事。
一四二地號、一四四地號土地係由戊○○承耕，戊○○於一四四
地號土地上之轉租行為與伊無關。至一三五地號土地地目雖為建
地，但仍有耕地租賃關係，若認不成立耕地租賃關係，亦應成立
基地租賃關係。況其上之建物，早在潘言勝承租系爭土地前之日
據時代即已存在，上訴人並未違法增建建物等語。上訴人戊○○
亦以：伊將一四四地號土地出租他人，僅為增加收入，一四二地
號土地伊雖未耕作，但每年均申請休耕，且有翻土、施肥、播種
，希能繼續承租等語，資為抗辯。
原審維持第一審所為上訴人敗訴之判決，駁回其上訴，無非以：
被上訴人對潘言勝與潘逢辛上開分耕之事實不爭執。被上訴人確
實係個別向上訴人收取不同之租金。戊○○有將一四四地號土地
轉租他人等情，亦為兩造所不爭執。次查，依上訴人於八十年三
月十三日向大溪鎮公所提出之「耕地三七五租約變更登記申請書
」觀之，其上記載上訴人因繼承關係而申請租約變更登記，並繳
附潘言勝之子孫系統表（其上記載潘言勝之繼承人中，僅上訴人
五人為繼承人，其餘繼承人均拋棄繼承）、現耕繼承人切結書、
潘言勝繼承人之戶籍謄本、耕作承租繼承權拋棄書（由前開拋棄
之繼承人開立）等證件。嗣後經大溪鎮公所轉呈桃園縣政府，經
桃園縣政府同意備查後，大溪鎮公所將系爭土地租約承租人由潘
言勝變更為上訴人五人，將出租人由八德鄉惠仁院理事長邱創乾
變更為被上訴人，且兩造約定租期溯自八十年一月一日起至八十
五年十二月三十一日止，每年租額為系爭土地正產物全部收穫總
量千分之三七五，嗣並多次續約至九十七年止。足認系爭土地租
約確已變更出租人為被上訴人、承租人為上訴人五人，兩造為系
爭土地租賃契約之主體。又由兩造會同辦理租約變更登記僅訂立
一個租約之情形，堪認其真意係由上訴人共同繼承潘言勝之耕地
承租權，而與被上訴人就系爭土地成立一個私有耕地租約。上訴
人雖辯稱潘言勝於三十八年間與八德鄉惠仁院訂立系爭耕地契約
後，分別於四十一年、五十二年及於六十四年，歷經三次分耕云
云。然查兩造於八十年三月十三日僅成立一個私有耕地租約，已
如前述。且上訴人雖主張潘言勝與丁○○○之配偶潘逢辛於四十
一年間分耕，惟依上訴人所述，潘逢辛與甲○○等四人又於五十
二年間訂立契約書，由潘逢辛將原先分耕土地中之一四二地號土
地全部、九二地號土地全部及一三八地號土地內之○‧五四六八
甲土地讓渡予甲○○等四人共同耕作。上開契約書雖由八德救濟
院秘書邱創居代筆，惟契約當事人僅為潘逢辛與甲○○等四人，
被上訴人之前身八德救濟院並非契約當事人，上訴人主張被上訴
人同意此次分耕，即非有據。潘逢辛將上開三筆土地再轉讓與甲
○○等四人，係將上開系爭土地之承租權轉讓他人，依三七五減
租條例第十六條第二項規定，原訂租約無效。又上訴人據為證明
其等有第三次分耕未記載日期之協議書，雖載有關於系爭土地之
分配情形，但於前段首先提及相關建物之分配，且依丙○○、戊
○○所稱：上開協議書係在還沒有分家的家裡寫的；書立當時，
伊尚年幼沒有記憶等語。該協議書之性質較接近於潘言勝死亡後
其繼承人有關遺產分割之協議。是以甲○○等四人係於潘言勝死
亡後，因繼承潘言勝之土地承租權後始逐漸分開耕作，其等既係
因繼承關係而取得系爭土地之承租權，並非因兄弟分家關係而各
別取得系爭土地之承租權，即與最高法院五十二年台上字第一○
一四號判例意旨所闡釋之情形不同，自難認有上開判例之適用。
從而，上訴人辯稱因其等間分耕系爭土地而與被上訴人分別發生
耕地租賃關係，即非可採。土地法第一百零六條第一項所稱農地
，參照同條第二項之立法精神，應包括漁地及牧地在內，承租他
人之非農、漁、牧地供耕作之用者，既非耕地租用，自無三七五
減租條例規定之適用。一三五地號土地於潘言勝與八德鄉惠仁院
訂立系爭土地租約時，地目即為「建」，本無三七五減租條例之
適用，兩造間就上開土地雖自始不存在耕地租賃關係，但仍無礙
被上訴人於訴訟中一併請求確認兩造就上開土地之租賃關係不存
在。按承租人應自任耕作，並不得將耕地全部或一部轉租於他人
，承租人違反前項規定時，原訂租約無效，得由出租人收回自行
耕種或另行出租，三七五減租條例第十六條第一項、第二項定有
明文。所謂承租人應自任耕作，係指承租人應以承租之土地供自
己從事耕作之用而言。若承租人有積極的以承租之土地建築房屋
居住，或供其他非耕作之用，均在不自任耕作之列。又三七五減
租條例第十六條第二項所謂原訂租約無效，係指轉租及未轉租部
分之全部租約均無效而言。戊○○自認將一四四地號土地轉租予
黃博洲作為黃豆加工廠使用，經第一審現場勘驗屬實，因兩造間
僅成立一個私有耕地租約，一四四地號土地既經轉租於他人，系
爭土地之全部租約均為無效。綜上所述，被上訴人依三七五減租
條例第十六條第一項、第二項規定，請求確認兩造間就系爭土地
之耕地租約關係不存在，應予准許等詞，為其判斷之基礎。
按兄弟因繼承而共同取得耕地承租權，嗣後如有將該耕地劃分範
圍分開耕作，並向出租人個別繳租者，即應認其已個別與出租人
發生獨立之耕地租賃關係。查本件上訴人得以在系爭土地上耕作
，均係源於潘言勝與八德鄉惠仁院於三十八年六月二十日所訂立
之系爭耕地租約，而潘言勝曾與潘逢辛（即丁○○○之配偶）分
耕，為兩造所不爭執（見原判決第七頁），原審亦認定甲○○等
四人，於潘言勝死亡後，因繼承潘言勝之土地承租權後始逐漸分
開耕作（見原判決第九頁），且被上訴人係個別向上訴人收取不
同之租金，亦為兩造所不爭執（見原判決第七頁），並有上訴人
提出之「地租實物繳納入庫單」足稽（見第一審卷(二)第二五至七
○頁）。則上訴人似個別與被上訴人發生獨立之耕地租賃關係。
原審以「耕地三七五租約變更登記申請書」所載內容及上訴人所
繳證件，認被上訴人與上訴人五人僅成立一個耕地租約，並以戊
○○將一四四地號土地轉租與黃博洲，上訴人與被上訴人就系爭
土地之耕地租約全部無效，於法已有可議。又苟上訴人係個別與
被上訴人成立耕地租賃關係，其各人分耕之位置、面積各如何，
攸關被上訴人之請求能否准許，亦應由原審予以調查審認。次查
原審一方面以系爭耕地租約因潘逢辛於五十二年十一月二十二日
與甲○○等四人訂立契約書，將潘逢辛原分耕土地中之九二地號
、一四二地號土地全部、一三八地號土地部分讓與甲○○等四人
，認原訂之租約無效；卻又謂甲○○等四人於潘言勝五十五年三
月三十一日死亡後所訂立之協議書，性質上屬遺產分割協議，該
四人因繼承關係而取得系爭土地之承租權，似認系爭耕地租約仍
然有效，判決理由亦不無矛盾。末查關於一三五地號土地部分，
上訴人於原審辯稱：縱認一三五地號土地地目為建，自始即無三
七五減租條例之適用，但該一三五地號土地自始即包含在被上訴
人出租之土地範圍內，即便非屬耕地而不成立耕地租賃，亦非當
然不成立基地租賃關係等語（見原審卷第二二八頁）。原審就該
項防禦方法，未說明何以不足採取之理由，仍遽為上訴人此部分
敗訴之判決，亦有判決不備理由之違法。上訴論旨，指摘原判決
不當，求予廢棄，非無理由。
據上論結，本件上訴為有理由。依民事訴訟法第四百七十七條第
一項、第四百七十八條第二項，判決如主文。
中    華    民    國  九十九  年   十一   月    四    日
                      最高法院民事第七庭
                          審判長法官  陳  淑  敏  
                                法官  黃  義  豐  
                                法官  簡  清  忠  
                                法官  陳  國  禎  
                                法官  陳  重  瑜  
本件正本證明與原本無異
                                      書  記  官  
中    華    民    國  九十九  年   十一   月   十六   日
                                                     ｍ

司法院資訊處製作；財團法人民間司法改革基金會備份。
